臺灣彰化地方法院刑事判決　　　　　　　99年度訴字第1660號
公　訴　人　臺灣彰化地方法院檢察署檢察官
被　　　告　吳明倫
　　　　　　石維宜
上列被告等因妨害自由等案件，經檢察官提起公訴（99年度偵字
第1228號），本院判決如下：
    主  文
吳明倫共同犯剝奪他人行動自由罪，處有期徒刑伍月，如易科罰
金，以新臺幣壹仟元折算壹日。
石維宜共同犯強制罪，有期徒刑伍月，如易科罰金，以新臺幣壹
仟元折算壹日。
    犯罪事實
一、吳明倫與張盛源、陳郭益（上開二人所涉妨害自由罪，業經
    最高法院以100 年度台上字第1400號判決駁回上訴確定）為
    朋友關係。緣因綽號「黑豬」之許耀元積欠張盛源賭債新臺
    幣（下同）8 萬元未償還，張盛源乃四處尋找許耀元欲索討
    債務，適於民國98年10月13日下午1 時許，張盛源之兄張盛
    昌（所涉妨害自由等罪業經最高法院以100 年度台上字第14
    00號判決駁回上訴確定）發現許耀元駕駛之車牌號碼ON—87
    79號自用小客車停放在彰化縣員林鎮○○○路408 號前，張
    盛昌立即以其持用之0000000000號行動電話聯絡張盛源持用
    之0000000000號行動電話，通報許耀元車輛出現於該處，並
    與張盛源、陳郭益、吳明倫及不詳姓名之成年男子共同基於
    剝奪他人行動自由之犯意聯絡，由張盛昌在現場附近之彰化
    縣員林鎮○○街181 巷19號4 樓居處向下監看把風，張盛源
    、陳郭益、吳明倫及該不詳姓名之成年男子則立即趕至現場
    砸毀上開許耀元使用之自用小客車（毀損部分未據告訴），
    迨許耀元見狀出面後，即由陳郭益與張盛源分別出手或持安
    全帽毆打許耀元，另2 人則在現場把風，致使許耀元受有嘴
    角流血之傷害（傷害部分未據告訴），並由陳郭益駕駛車牌
    號碼1577—XY號白色自用小客車，以上揭強暴方式，要求許
    耀元上車而剝奪其行動自由，載往張盛源位於彰化縣員林鎮
    ○○○路263 號居處，張盛昌續以前揭電話通知有人在記車
    牌，要求陳郭益繞幾圈再回去。迨渠等至張盛源前揭居處後
    ，張盛源再行毆打許耀元（傷害部分未據告訴），且與張盛
    昌以電話聯繫處理情形，張盛源續要求許耀元償還前揭欠款
    ，許耀元俟後表示會於98年10月底前，再行交付該8 萬元，
    張盛源等人始答應讓許耀元離去，許耀元遭剝奪行動自由約
    20分鐘。
二、石維宜、張盛源與陳郭益（上開二人所涉強制罪，業經臺灣
    高等法院臺中分院以99年度上訴字第1903號判決確定）因受
    無犯意聯絡之黃生福委託，請渠等催討張家川對之積欠之80
    萬元債務，竟共同基於強制他人行無義務之事之犯意聯絡，
    由張盛源與陳郭益於98年11月10日晚上7 、8 時許，前往彰
    化縣永靖鄉○○村○○路2687巷15號張家川住處，向張家川
    催討80萬元債務（起訴書誤載為90萬元），並辱罵「幹！」
    、「幹你娘！」等穢語（公然侮辱部分未據告訴），且恫嚇
    稱：「我不像別人，有些人會拖去山上打。」等語，使張家
    川心生畏懼，並要求張家川在住處外罰站，俟石維宜將空白
    本票送達現場，張盛源等人並要求張家川簽立本票分期償還
    債務，張家川乃簽立面額30萬元本票2 張、面額20萬元本票
    1 張，因而行無義務之事，張家川事後於98年11月25日交付
    5 萬元予陳郭益後，即前往大陸工作，張家川之妻張楊笑涼
    則因於98年11月10日當日目睹上情，乃決定代替張家川償還
    債務，於98年12月13日再交付10萬元予陳郭益、98年12 月
    28日再交付50萬元予陳郭益、黃生福等人，黃生福並將其中
    17、8 萬元交予張盛源、陳郭益、石維宜朋分為報酬。
三、案經臺中市警察局報告臺灣彰化地方法院檢察署檢察官偵查
    起訴。
    理  由
一、證據能力之審酌：
  (一)按「被告以外之人於審判外之言詞或書面陳述，除法律有規
    定者外，不得作為證據。」刑事訴訟法第159 條第1 項固定
    有明文。惟按「被告以外之人於審判外之陳述，雖不符前4
    條之規定，而經當事人於審判程序同意作為證據，法院審酌
    該言詞陳述或書面陳述作成時之情況，認為適當者，亦得為
    證據。當事人、代理人或辯護人於法院調查證據時，知有第
    159 條第1 項不得為證據之情形，而未於言詞辯論終結前聲
    明異議者，視為有前項之同意。」刑事訴訟法第159 條之5
    亦規定甚明。查本件同案被告張盛昌、張盛源、陳郭益警詢
    之陳述及偵訊中未具結之供述屬被告以外之人於審判外之陳
    述，惟檢察官及被告吳明倫、石維宜於本院調查證據時，知
    有上情而未於言詞辯論終結前聲明異議，本院審酌該等陳述
    ，並無何違法不當之處，亦無不足採信之情況，認以之做為
    證據，應屬適當，該等陳述應有證據能力。
  (二)證人許耀元、張楊笑涼於偵訊中之證詞，亦屬被告以外之人
    於審判外之陳述，依刑事訴訟法第159 條第1 項之規定，本
    不得做為證據。惟按被告以外之人於偵查中向檢察官所為之
    陳述，除顯有不可信之情況者外，得為證據，刑事訴訟法第
    159 條之1 第2 項定有明文。上開陳述均係在檢察官前所做
    成，並均有具結擔保其陳述之正確性，並無何顯不可信之情
    況，依前開法條意旨，自得做為證據。
  (三)本件卷內所附相關通訊監察譯文，均係依通訊監察書所進行
    之合法通訊監察，符合通訊保障及監察法之法定程式，係屬
    合法取得之證據。且被告2 人亦未爭執前揭通訊監察譯文有
    非法取得或與實際通話不符之情形，則上開監聽譯文自亦得
    為證據。
  (四)再按關於非供述證據之物證，或以科學、機械之方式，對於
    當時狀況所為忠實且正確之記錄，性質上並非供述證據，均
    應無傳聞法則規定之適用；如該非供述證據非出於違法取得
    ，並已依法踐行調查程序，即不能謂無證據能力，最高法院
    97 年度臺上字第1401號、6153號判決要旨參照。本件其餘
    非供述證據例如張家川簽立之借據影本、本票3張之翻拍相
    片等，因非屬供述證據，係屬證物或係透過機械原理加以還
    原，並無人對現實情形之記憶、知覺經常可能發生之誤差（
    如知覺之主觀性及記憶隨時間推移而發生變化、遺忘等），
    故上開非供述證據，並無傳聞法則之適用至明（最高法院97
    年度臺上字第3854號判決要旨要旨參照），又被告、檢察官
    亦未爭執上開非供述證據有何違法取得上開物證之情形，復
    經本院於審理中踐行調查程序，自均有證據能力。
二、訊據被告吳明倫固坦承有與張盛源、陳郭益一同去找許耀元
    ，然矢口否認有何剝奪行動自由之犯行，並辯稱：伊只知道
    許耀元欠張盛源錢，僅告知要還錢，就看到張盛源出手毆打
    許耀元，伊並無共同妨害其行動自由之犯意聯絡云云。另被
    告石維宜固坦認有應陳郭益之要求送文件至張家川之住處，
    然矢口否認有何強制之犯行，並辯稱：張盛源、陳郭益撥打
    電話給伊說有本票在黃生福那裡，要求伊幫忙送過去後，就
    離開了，並無強制犯行之意思云云。惟查：
  (一)犯罪事實欄一部分：
  1.證人即被害人許耀元於警詢及偵訊中證稱：「因為去年6 、
    7 月我欠我朋友簡偉平8 萬元賭債，‥‥去年7 月某日晚上
    ，‥‥那天我賭輸8 萬元，‥‥因為簡偉平有欠我錢，他說
    那是他跟張盛源一起的，也是他叫我進去的，我就跟簡偉平
    說那他欠我的錢抵銷，簡偉平說好，我就離開了。但是於98
    年10月13日下午1 時張盛源、陳郭益即綽號小陳、吳明倫即
    綽號米粉，還有一個我不認識的男子年約20 幾 歲，到我女
    朋友位於員林鎮○○○路408 號前，毀損我的車號ON8779號
    自小客車四個輪胎都放風、板金凹陷，我的房東有看到，並
    通知我跟我隔壁鄰居，他在台北當警察也有記下車號。當時
    我人在屋內，我立即外出查看，我就看到我的車子凹陷，但
    沒看到他們人，但突然1 台車子、2 台機車開到我面前，車
    內出來2 人連同機車上2 人總共4 人就是我講的上開4 人，
    張盛源看到我先說我再裝孝維（台語），徒手毆打我的臉部
    及身體，另外陳郭益也徒手毆打我，另外2 個就在旁邊觀看
    把風。‥‥我用手保護我的頭部，他們說那筆賭債要怎樣處
    理，我說我已經跟簡偉平講清楚了，張盛源就叫我上車就叫
    我跟他們走，我想說他們4 個人我會害怕，只好上車，是陳
    郭益開車，張盛源跟我坐後面，車上沒有講什麼，路很近，
    把我載到張盛源員林鎮○○○路家中，要下車時張盛源有接
    一通電話說人我已經帶過來了，4 個人連同我就進去張盛源
    家，張盛源又對我拳打腳踢1 次，‥‥，仍不斷逼問我8 萬
    元賭債如何償還，我仍是說我跟簡偉平處理好了，他說簡偉
    平還欠他們錢，說那是我自己跟簡偉平的事情，張盛源一開
    始要求我將我所有的上開BMW 自小客車拿去借款，我沒答應
    ，我請他們同意我在10月底前還清賭債，‥‥，我就離開了
    」等語（見98年度他字第1856號卷宗第139 頁至第141 頁、
    第143 頁）。
  2.另同案被告張盛源於偵訊時亦供稱：吳明倫剛好騎車經過該
    路段，並向黑豬之人說要好好的跟我說等語（見99年度偵字
    第1228號(一)第41頁）；復於另案審理時亦證稱：總共有陳郭
    益、還有綽號米粉的吳明倫到我家裡去，吳明倫去是我叫他
    幫我說「你跟他也很好，你幫我講，叫他錢趕快還給我，因
    為我自己也缺錢用」等語明確（見99年度偵字第1228號(二)第
    515 頁），且被告吳明倫亦自承其有與「志宇」騎乘機車前
    往成功東路408 號，當足以佐證證人許耀元前揭所指證現場
    有張盛源、陳郭益、吳明倫及一不詳姓名之男子，除張盛源
    、陳郭益動手毆打外，另二人係在場把風等情，並非誣指，
    應可採信。是被告吳明倫確實於事發時全程參與並在場助勢
    ，並替同案被告張盛源等人與許耀元協商處理債務返還之事
    宜，顯係以共同犯罪之意思參與本件犯行無訛。衡情被害人
    許耀元在現場僅孤身一人，倘非許耀元遭被告等人以此強暴
    之非法方法剝奪行動自由，使許耀元於此時之自由意志及行
    動自由受到剝奪，許耀元豈可能於此情形下仍有意願隨被告
    吳明倫、張盛源等人同車離開？是在場之被告吳明倫有剝奪
    許耀元行動自由之犯意及犯行，應可認定。
  3.再參酌同案被告張盛源於同日即98年10月13日13時43分許與
    被告吳明倫有如下之通聯對話（99年度偵字第1228號第47頁
    至第48頁倒數第1 通譯文）：
    「張盛源：嘿呀你那邊有要緊嗎？
      吳明倫：還好呀。
      張盛源：不然就回來呀。
      吳明倫：過去公司。
      張盛源：嘿呀。
      吳明倫：喔好呀好呀。
      張盛源：順便聯絡兩個朋友過來。
      吳明倫：找兩個嗎？
      張盛源：嘿拉隨便啦。
      吳明倫：喔好呀好呀。」
    而事後張盛源於98年10月13日16時許亦與張盛昌有如下通聯
    對話（99年度偵字第1228號第48頁倒數第1 通譯文）：「
    張盛源：黑豬（即許耀元）剛剛被我捉回來家裡，被我打到
            牙齒的血一直流。
    張盛昌：我知道呀，在那邊我就看到你那個了呀，看你動手
            了呀。
    張盛源：在那邊打回來再打，我拿酒瓶敲他。
    張盛昌：喔喔，我看你用安全帽打他。
    張盛源：嘿呀，回來我又用手錶打到他的嘴巴血一直流。」
    而張盛源、張盛昌及陳郭益於同日即98年10月13日17時4分
    許，並有下列通訊對話（99年度偵字第1046號卷宗第49頁第
    1 通譯文）：
    「張盛源：嘿他說二齒晚一點再打給他。
      張盛昌：喔好啊，小陳（即指被告陳郭益）在那裡嗎？你
              叫他聽一下。
      陳郭益：昌哥。
      張盛昌：黑豬說你打他又不會痛，跟你開玩笑的，我在4
              樓都有看到。...」等語
    查同案被告張盛源先以電話聯絡被告吳明倫前往案發現場，
    並表示「聯絡兩個朋友過來」，被告吳明倫即刻表示同意，
    倘本無犯意聯絡，豈有可能不問理由，即遵照張盛源之意思
    攜帶朋友前去？堪認已有參與之意思。又衡以張盛源曾數次
    於電話中稱「黑豬剛剛抓到了....在那邊打回來再打」、「
    回來打到流血... 」等語，足見證人許耀元係遭被告吳明倫
    、張盛源及陳郭益等人捉走，並非自願前往張盛源住處，且
    張盛源在其家中亦有毆打證人許耀元，陳郭益於甫下車見面
    時便毆打證人許耀元，均與證人許耀元於警詢、偵訊中之證
    述相符，而被告吳明倫若與張盛源、陳郭益等人無犯意聯絡
    ，到場後自當先瞭解情況，何以見到張盛源、陳郭益動手毆
    打證人許耀元，仍恍若未聞，進而跟隨前往至張盛源家中？
    倘非係事先知情而前往，當無在場觀看而未有驚慌之舉？是
    被告吳明倫所辯與前開證據均不相符，亦與常情有違，證人
    許耀元於本院審理中所改稱：房東告訴伊有人砸車子，出去
    看已經沒有人了，是伊在那邊修理車子，後來才有一台三菱
    轎車過來，轎車過來的時候只有2 個人，沒有在庭的被告吳
    明倫，後來伊就被帶上車了，到了成功東路263 號張盛源住
    處後，現場有被告吳明倫在內4 、5 個人，在那裡只有張盛
    源跟陳郭益2 人動手，其他人有勸他們不要動手云云（見本
    院卷第59頁），除與被告吳明倫所述扞挌外，亦與通訊監察
    譯文內容不符，顯係迴護被告之詞，不足採憑。
  4.綜上所述，被告吳明倫共同剝奪他人行動自由之犯行，已堪
    認定。
  (二)犯罪事實欄二部分：
  1.證人即張家川之妻張楊笑涼於偵訊時證稱：「我先生（指張
    家川）跟黃生福在大陸有做生意，黃生福要來要90萬元，我
    知道我先生有先還10萬元還有80萬元還沒有還，故綽號小陳
    的陳郭益在98年11月10號晚上8 時先跟一個年約3 、40歲的
    男子一起到我永靖住處要跟我先生討債，問我先生何時要還
    ，說我先生之前答應的都沒有做到，我有聽到陳郭益在現場
    一直辱罵三字經，還有說他不像別人都把他拖去山上打，問
    我先生何時要還，叫我先生跟他一起去黃生福家，我先生沒
    去，後來我先生妥協後說98年11月25號先給他5 萬，12月5
    日給他10萬，從今年1 月開始每個月5 日固定給他5 萬還到
    完為止，也有叫我先生簽本票，簽本票的過程同警詢所言，
    98年11月10日那天我先生簽完本票，陳郭益就跟其他2 名男
    子離開（其中一個男子事後拿本票過來我家，年約40歲左右
    ）。‥‥陳郭益除了講上開那些話，還有對我先生說像你這
    種人怎麼不去死一死。‥‥後來我在今年1 月8 日約在員林
    鎮我先生朋友家拿50萬元現金給他，就將3 張本票，一張借
    據還給我」等語（見99年度偵字第1856號第17頁至第18頁）
    並於另案審理中具結證稱：「（他們都是站在你們家門口那
    邊談債務問題？）是。‥‥他說『我不像別人會把人拖到山
    上去打』，‥‥他說『我不像別人，有些會把人拖去打』。
    ‥‥（後來本票到底是誰簽的？）我先生‥‥（當時去的除
    了陳郭益之外，還有在庭的被告張盛源，是嗎？）是」等語
    （見99年度偵字第1228號卷二第496 頁至第498 頁），核與
    證人張家川於本院審理時具結證稱：石維宜只有送空白的本
    票過去，後來就走了，伊有聽到2 個人在打電話，內容是在
    說拿一本本票過來，後來石維宜就過來拿本票給2 位（見本
    院卷第60頁至第61頁）等語相符，並有本票3 張照片、借據
    影本1 紙在卷可稽（見99年度偵字第1856號第14頁、第15頁
    至第16頁），再參以被告張盛源於電話中向友人通話之內容
    如下（99年度偵字第1228號第77頁倒數第3 通、第4 通譯文
    ）：
    「Ｂ：你在幹什麼？
      張盛源：一個老頭家川被我捉到，我叫他罰站‥‥，他這
              個年紀太大不能打，所以我叫他罰站，他輸我80
              萬，之前跑去大陸，現在回來被我捉到，好啦，
              我現在要去逼他了，他還在那邊罰站小陳在顧他
              ，他是年紀大，如果年輕的早就被我打。」
    「張盛昌：我先回去家裡，哪你看怎樣再打給我阿。
      張盛源：不然就你過去阿，我在這邊還要很久，還要等石
              頭拿本票過來處理。」
    互核證人張楊笑涼、張家川之證述及通訊監察譯文之內容以
    觀，足認被告石維宜與被告張盛源、陳郭益確有犯意聯絡無
    訛。
  2.而證人張楊笑涼雖於另案審理中改稱：當日被告張盛源、陳
    郭益等人沒怎麼恐嚇，他們說什麼伊未注意聽；他們有講一
    些三字經可能是口頭禪云云（見99年度偵字第1228號第496
    頁至第500 頁）及證人張家川於另案審理證稱：張盛源、陳
    郭益當日並未恐嚇伊或伊太太；他們也沒有對伊罵三字經、
    罵髒話；陳郭益也沒有講說他不像別人都把伊抓去山上打，
    可能是伊沒有注意聽；伊認為欠錢就是要還，所以簽本票；
    伊當日也沒有罰站云云（見99年度偵字第1228號第502 頁至
    第506 頁）。然查，彼等於另案審理時所述非僅與前開監聽
    譯文不符，且若被告石維宜、張盛源等人並無此部分強制犯
    行，證人張楊笑涼係年逾60歲之老婦人，與被告石維宜、陳
    郭益、張盛源等人素無仇怨，何需於偵訊刻意設詞誣陷被告
    ？甚且，證人張家川無力償還積欠黃生福之債務，連黃生福
    本人曾親至向張家川催討均無所獲，何以與張家川並不相識
    之被告石維宜、陳郭益及張盛源等人前來催討，張家川竟即
    同意簽發本票？又檢察官於另案審理時詢問證人張楊笑涼若
    不答應還錢會如何，證人張楊笑涼答稱：怕會被帶走等語（
    見99年度偵字第1228號第498 頁），倘若被告張盛源、陳郭
    益等人均以和平方式與證人張家川商談債務，證人張楊笑涼
    怎會害怕如不還錢，會被帶走？足見證人張家川、張楊笑涼
    於另案審理時證稱被告等人並未為恐嚇等不法行為，均難以
    採信。
  3.被告石維宜雖以前詞置辯，然若被告石維宜與張盛源等人本
    無犯意聯絡，又豈有可能僅因陳郭益通知帶本票過來，就知
    道是帶張家川積欠黃福生金錢乙事之本票？又倘若僅因欠缺
    本票供張家川簽發，何以不委由在場之任何人前往購買空白
    本票，反捨近求遠要求被告石維宜攜帶前來？況同案被告張
    盛源於警詢時亦指稱：「（石維宜綽號石頭有無委託你向張
    家川追討積欠黃生福之金額？）石維宜委託小陳（陳郭益）
    前往，陳郭益找我一同前往追討債務」等語（見99年度偵字
    第1228號第41頁），是以，對於張盛源等人向張家川催討債
    務等情，自難諉為不知。再者，本次討債後被告石維宜就黃
    生福交付之報酬中分得5 萬元，且同案被告陳郭益因討得該
    項債款共51萬元交付黃生福後，自黃生福處獲得約17、18萬
    元，其中並包括交付予被告石維宜之代價，此據陳郭益於警
    詢時陳明：阿福前後拿17至18萬給我與張盛源及石維宜等語
    明確（見99年度偵字第1288號第73頁），被告石維宜於本院
    審理時亦自承拿到陳郭益給的5 萬元（本院卷第56頁），是
    以，若被告石維宜並未參與強制犯行，而僅攜帶本票前往，
    為何即能分得5 萬元之報酬？此均與常情有違，益徵被告石
    維宜所辯應係避重就輕之詞，委不足採。
  4.綜上，被告石維宜之強制犯行，堪以認定。
三、是核被告吳明倫就犯罪事實欄一所為，係犯刑法第302 條第
    1 項之剝奪他人行動自由罪；被告石維宜就犯罪事實欄二所
    為，係犯刑法第304 條第1 項之強制罪。被告吳明倫與張盛
    昌、張盛源、陳郭益及該不詳姓名之成年男子就犯罪事實欄
    一所示之剝奪他人行動自由犯行；被告石維宜與張盛源、陳
    郭益就犯罪事實欄二所示之強制犯行，各有犯意聯絡及行為
    分擔，分別為共同正犯。爰審酌被告吳明倫為索討賭債，即
    與張盛源、陳郭益在光天化日之馬路上，以強暴方法將人押
    上車離開，對被害人許耀元所致危害非輕，對社會治安亦有
    不良影響，惟其僅係受張盛源之邀共同前往，並非本件犯行
    之主謀；再被告石維宜與張盛源、陳郭益不循合法途徑索討
    債務，竟以脅迫方式強制被害人簽立本票，且本件犯行係由
    其介紹與陳郭益、張盛源等情，及渠等犯罪之動機、目的、
    手段等一切情狀，分別量處如主文所示之刑，並諭知易科罰
    金之折算標準，以資懲儆。
據上論斷，應依刑事訴訟法第299 條第1 項前段，刑法第28條、
第302 條第1 項、第304 條第1 項、第41條第1 項前段，刑法施
行法第1 條之1 第1 項、第2 項前段，判決如主文。
本案經檢察官賴志盛到庭執行職務。
中    華    民    國   100    年    5     月    10    日
                  刑事第五庭  審判長法  官  周淡怡
                                    法  官  蔡家瑜
                                    法  官  王奕勛
以上正本證明與原本無異。
如不服本判決應於收受判決後10日內向本院提出上訴書狀，並應
敘述具體理由；其未敘述上訴理由者，應於上訴期間屆滿後20日
內向本院補提理由書（均須按他造當事人之人數附繕本）「切勿
逕送上級法院」。
告訴人或被害人對於判決如有不服具備理由請求檢察官上訴者，
其上訴期間之計算係以檢察官收受判決正本之日期為準。
中    華    民    國   100    年    5     月    10    日
                                    書記官  戴國安
附錄本案論罪科刑法條全文：
中華民國刑法第302條
（剝奪他人行動自由罪）
私行拘禁或以其他非法方法，剝奪人之行動自由者，處 5 年以
下有期徒刑、拘役或 3 百元以下罰金。
因而致人於死者，處無期徒刑或 7 年以上有期徒刑，致重傷者
，處 3 年以上 10 年以下有期徒刑。
第 1 項之未遂犯罰之。
中華民國刑法第304條
（強制罪）
以強暴、脅迫使人行無義務之事或妨害人行使權利者，處 3 年
以下有期徒刑、拘役或 3 百元以下罰金。
前項之未遂犯罰之。